臺灣高等法院民事判決　　　　　　 98年度重家上更(一)字第8號
　　上　訴　人　陳詩仁
　　訴訟代理人　成介之律師
　　複代理人　　王瀚興律師
　　　　　　　　莊育宙
　　被上訴人　　林靜梅
　　　　　　　　陳詩介
　　　　　　　　陳詩尹
　　　　　　　　陳詩濤
　　共　　　同
　　訴訟代理人　楊雅惠律師
上列當事人間回復繼承權等事件，上訴人對於中華民國95年7月
27日臺灣臺北地方法院93年度重家訴字第26號判決提起上訴，被
上訴人並為訴之追加，經最高法院第一次發回更審，本院於100
年4月19日言詞辯論終結，判決如下：
    主  文
原判決第一項關於命上訴人給付被上訴人新臺幣壹仟參佰參拾陸
萬伍仟柒佰伍拾肆元部分及訴訟費用之裁判（除確定部分外）均
廢棄。
上開廢棄部分，被上訴人在第一審之訴駁回。
其餘上訴駁回。
上訴人應就原判決第二項至第四項所命給付之金額，再給付自民
國93年12月21日起至清償日止，按年息百分之五計算之利息。
兩造繼承自被繼承人陳永祥如附表一所示之遺產（除車號ＥＨ18
28號汽車外），其分割方法為上訴人分得如附表一所示其持有之
遺產項目，被上訴人林靜梅分得如附表一所示其持有之遺產項目
，被上訴人陳詩尹分得如附表一所示不動產；上訴人應給付被上
訴人林靜梅新臺幣參佰肆拾玖萬玖仟貳佰壹拾伍元、被上訴人陳
詩介新臺幣伍佰貳拾參萬柒仟陸佰參拾玖元、被上訴人陳詩尹新
臺幣壹佰貳拾萬柒仟陸佰參拾玖元、被上訴人陳詩濤伍佰貳拾參
萬柒仟陸佰參拾玖元，及均自民國96年4月28日起至清償日止，
按年息百分之五計算之利息。
被上訴人其餘追加之訴駁回。
第一、二審及發回前第三審訴訟費用暨追加之訴訴訟費用均由上
訴人負擔。
本判決第四項及第五項所命給付，於被上訴人林靜梅、被上訴人
陳詩介、被上訴人陳詩尹、被上訴人陳詩濤依序提供新臺幣壹佰
貳拾萬元、新臺幣壹佰柒拾伍萬元、新臺幣肆拾壹萬元、新臺幣
壹佰柒拾伍萬元為擔保後得假執行。
被上訴人其餘假執行之聲請駁回。
    事實及理由
一、本件被上訴人在原審依民法第1146條及第184條規定請求：
    (一)上訴人應給付被上訴人新臺幣（下同）1,336萬5,754元。
    (二)上訴人應給付被上訴人陳詩介33萬9,028元。(三)上訴人應
    給付被上訴人陳詩尹176萬5,711元。(四)上訴人應給付被上訴
    人陳詩濤221萬3,170元（見原審卷第1卷第92頁之更正訴之
    聲明狀）。經原審判決：(一)上訴人應給付被上訴人1,336萬
    5,754元。(二)上訴人應給付被上訴人陳詩介33萬9,028元。(三)
    上訴人應給付被上訴人陳詩尹175萬5,722元。(四)上訴人應給
    付被上訴人陳詩濤221萬3,170元，並駁回被上訴人陳詩尹其
    餘9,989元之請求。上訴人就其敗訴部分提起上訴後，被上
    訴人在本院審理時為訴之追加，即就加計法定遲延利息及遺
    產範圍增加182萬4,216元部分，先位聲明請求判決：(一)上訴
    人應就原審判決被上訴人勝訴部分之金額再給付自起訴狀繕
    本送達翌日即民國93年12月21日起至清償日止，按年息百分
    之5計算之利息。(二)上訴人應再給付被上訴人182萬4,216元
    ，及自追加備位聲明繕本送達翌日即96年4月28日起至清償
    日止，按年息百分之5計算之利息；及依民法第830條第2項
    準用第824條第2項規定，請求分割遺產及加計部分遲延利息
    ，而備位聲明請求判決：(一)上訴人應就原判決主文第二項至
    第四項所命應給付被上訴人陳詩介、陳詩尹、陳詩濤之金額
    ，加計自起訴狀繕本送達翌日即93年12月21日起至清償日止
    ，按年息百分之5計算之利息。(二)上訴人應給付被上訴人林
    靜梅350萬7,053元，及自追加備位聲明繕本送達翌日即96年
    4 月28日起至清償日止，按年息百分之5計算之利息。(三)上
    訴人應給付被上訴人陳詩介523萬7,639元及自追加備位聲明
    繕本送達翌日即96年4月28日起至清償日止，按年息百分之5
    計算之利息。(四)上訴人應給付被上訴人陳詩尹120萬7,639元
    及自追加備位聲明繕本送達之翌日即96年4月28日起至清償
    日止，按年息百分之5計算之利息。(五)上訴人應給付被上訴
    人陳詩濤523萬7,639元及自追加備位聲明繕本送達之翌日即
    96 年4月28日起至清償日止，按年息百分之5計算之利息（
    見本院98年度重家上更(一)字第8號卷第2卷第30頁至第31頁之
    更正訴之聲明狀、第32頁之民事更正狀及第35頁之言詞辯論
    筆錄）。上訴人雖表示不同意，惟核其請求之基礎事實均係
    兩造之被繼承人陳永祥所留遺產之計算及分配事宜，故依民
    事訴訟法第446條第1項但書、第255條第1項第2款規定，應
    予准許。合先敘明。
二、兩造之聲明及陳述如下：
（一）被上訴人起訴主張：上訴人係陳永祥及被上訴人林靜梅之
      子，與被上訴人陳詩介、陳詩尹、陳詩濤為兄弟關係，陳
      永祥於92年7月26日死亡，留有遺產如附表一所示，於申
      報遺產稅時之申報金額為2,161萬0,230元，惟嗣因其中部
      分有價證券及不動產因市場交易價值變動，故於本件請求
      遺產分割時總價值增加為3,290萬8,198元，於依民法第
      1030條之1規定，扣除被上訴人林靜梅已主張之夫妻剩餘
      財產分配額672萬元後，尚餘2,618萬8,198元，繼承人即
      兩造每人可分得之繼承財產約各為523萬7,639元，但迄未
      分配。兩造於92年12月間，因被上訴人陳詩尹已與女友論
      及婚嫁，基於兄弟情誼，遂口頭協議，將部分遺產現金
      520萬元，暫轉存在被上訴人陳詩尹銀行帳戶內；部分現
      金340萬元則經被上訴人陳詩尹指定匯入其未婚妻李珊容
      之帳戶暫存，兩造均合意以該金額供作被上訴人陳詩尹結
      婚費用及購屋之準備金，並同意將來遺產分配時，再由被
      上訴人陳詩尹應繼分扣除或由兄弟間找補。又於93年2月
      間，上訴人向被上訴人陳詩介建議將屬陳永祥遺產之外幣
      轉成新臺幣，被上訴人陳詩介乃將陳永祥存於花旗銀行之
      歐元等外幣處分並轉換成新臺幣匯入或轉存入上訴人在彰
      化商業銀行雙園分行帳戶計875萬2,952元。而陳永祥遺產
      之全部帳戶存摺印章，包括陳永祥個人帳戶存摺及印章、
      被上訴人陳詩尹之帳戶存摺與印章、上訴人上開帳戶存摺
      與印章、及訴外人愛情青紅燈雜誌社帳戶存摺與印章等，
      均集中保管於陳永祥生前經營之「愛情青紅燈雜誌社」內
      。詎上訴人竟於93年8月間盜取前開帳戶之存摺及印章，
      將上開屬陳永祥遺產而暫存其帳戶內由外幣轉成新臺幣
      之款項875萬2,952元領走，盜領被上訴人陳詩尹彰化銀
      行雙園分行帳戶內屬陳永祥遺產之520萬元及被上訴人陳
      詩尹個人存款176萬5,711元，共計696萬5,711元，騙使
      李珊容讓其領走在李珊容帳戶內屬陳永祥遺產之存款340
      萬元及利息共計343萬1,255元，擅自出售陳永祥遺產之
      元大京華期貨，得款143萬1,705元後存入其自己銀行帳戶
      內，侵占陳永祥生前所開立而尚未交付之支票，並以之
      兌領陳永祥帳戶內存款25萬元，將陳永祥之股票出售並
      將所得款項存入陳永祥彰化銀行雙園分行帳戶後，再自該
      帳戶盜領85萬元，合計其盜領或侵占遺產之款項共計1,99
      1萬5,912元（即除被上訴人陳詩尹個人存款176萬5,711元
      外之款項），顯已侵害被上訴人之遺產應繼分。此外，上
      訴人又先後盜領被上訴人陳詩介個人帳戶存款16萬0470元
      及17萬8,558元，共計33萬9,028元，及將被上訴人陳詩濤
      交付被上訴人陳詩介代為管理而存放在愛情青紅燈雜誌社
      內之存摺及印章，予以盜用，並盜領被上訴人陳詩濤帳戶
      內其私人存款二筆，分別為219萬元及2萬3,170元，共計
      221萬3,170元。上訴人上開盜領及侵害遺產、盜領被上訴
      人陳詩尹、陳詩介、陳詩濤私人存款之行為，自應依民法
      第1146條、第184條第1項規定負回復原狀及損害賠償責任
      ，爰求為命上訴人依序給付被上訴人1,336萬5,754元，被
      上訴人陳詩介33萬9,028元，被上訴人陳詩尹176萬5,711
      元，給付被上訴人陳詩濤221萬3,170元之判決。
（二）上訴人則以：伊不否認有領取被上訴人帳戶與李珊容帳戶
      內之款項，以及暫存其帳戶內之部分遺產款項，惟被上訴
      人及李珊容上開帳戶內款項均屬陳永祥之遺產，且陳永祥
      生前立有遺囑，表示其死後名下所有財產及放在被上訴人
      陳詩介彰化銀行、元大證券帳戶的現金、股票以及放在被
      上訴人陳詩尹、陳詩濤名下之元大及保誠投信之基金等遺
      產皆歸伊所有，被上訴人林靜梅及陳詩濤不得再分配遺產
      。又被上訴人所提出之遺產範圍與事實不符，有多筆漏報
      甚至被其等侵占之情事，伊僅係領取伊應繼承部分之遺產
      ，並無被上訴人所指侵占或盜領情事等語，資為抗辯。
（三）原審判決上訴人應給付被上訴人1,336萬5,754元，給付被
      上訴人陳詩介33萬9,028元，給付被上訴人陳詩尹175萬5,
      722元，給付被上訴人陳詩濤221萬3,170元，駁回被上訴
      人陳詩尹其餘9,989元之請求。上訴人就其敗訴部分提起
      上訴，並聲明：(一)原判決不利於上訴人部分廢棄。(二)上開
      廢棄部分，被上訴人在第一審之訴駁回。被上訴人則就上
      訴人之上訴，均聲明：上訴駁回。被上訴人陳詩尹就其敗
      訴之9,989元並未聲明不服，已告確定。另被上訴人在本
      院審理時，為訴之追加，即先位部分，追加請求給付法定
      遲延利息及給付遺產範圍增加182萬4,216元部分，而聲明
      請求判決：(一)上訴人應就原審判決被上訴人勝訴部分之金
      額再給付自起訴狀繕本送達翌日即93年12月21日起至清償
      日止，按年息百分之5計算之利息。(二)上訴人應再給付被
      上訴人182萬4,216元，及自96年4月28日起至清償日止，
      按年息百分之5計算之利息；備位部分，則追加請求分割
      遺產及加計部分遲延利息，並聲明求為判決：(一)上訴人應
      就原判決主文第二項至第四項所命對於被上訴人陳詩介、
      陳詩尹、陳詩濤給付之金額，加計自93年12月21日起至清
      償日止，按年息百分之5計算之利息。(二)上訴人應給付被
      上訴人林靜梅350萬7,053元，及自96年4月28日起至清償
      日止，按年息百分之5計算之利息。(三)上訴人應給付被上
      訴人陳詩介523萬7,639元及自96年4月28日起至清償日止
      ，按年息百分之5計算之利息。(四)上訴人應給付被上訴人
      陳詩尹120萬7,639元及自96年4月28日起至清償日止，按
      年息百分之5計算之利息。(五)上訴人應給付被上訴人陳詩
      濤523萬7,639元及自96年4月28日起至清償日止，按年息
      百分之5計算之利息。並均聲明願供擔保，請准宣告假執
      行。上訴人則就被上訴人追加部分，答辯聲明：被上訴人
      追加之訴及假執行之聲請均駁回。
三、經查被上訴人所主張之事實，其中關於陳永祥係於92年7月
    26日死亡，兩造均為陳永祥之繼承人，兩造於92年9月間就
    陳永祥之遺產共同申報遺產稅時所核定之遺產價值約為2,16
    1萬0,230元，及應自遺產總額中扣除被上訴人林靜梅之夫妻
    剩餘財產分配額為671萬0,193元。於92年12月間上開遺產部
    分之現金520萬元，係暫轉存於被上訴人陳詩尹銀行帳戶內
    ；部分現金340萬元則經被上訴人陳詩尹指定匯入其未婚妻
    李珊容之帳戶暫存。於93年2月間，被上訴人陳詩介將陳永
    祥生前持有之外幣轉換成新臺幣後，計有875萬2,892元，均
    暫匯入或轉存入上訴人帳戶保管。陳永祥遺產之全部帳戶存
    摺印章，包括陳永祥帳戶與印章、上訴人帳戶與印章、被上
    訴人陳詩尹帳戶與印章及愛情青紅燈雜誌社帳戶與印章，均
    集中保管於陳永祥遺產「愛情青紅燈雜誌社」內。以及上訴
    人於92年12月間及93年2月間將上開陳永祥外幣銷售所得款
    875萬2,892元全部領走；於93年8月間自被上訴人陳詩尹之
    未婚妻李珊容聯邦商業銀行永和分行帳戶取得344萬1,391元
    後，存入自己帳戶，自被上訴人陳詩介彰化銀行南三重分行
    帳戶領取16萬0,470元及17萬8,558元，自被上訴人陳詩尹彰
    化銀行雙園分行帳戶領取688萬元及8萬5,711元，自被上訴
    人陳詩濤彰化銀行雙園分行帳戶領取219萬元及2萬3,170元
    等事實，有被上訴人提出之財政部台北市國稅局遺產免稅證
    明書、繼承系統表、土地及建物登記謄本、房屋現值證明書
    、活期存款存摺、存款餘額證明書、郵政劃撥儲金帳戶收支
    詳情單、巧新科技工業股份有限公司92年現金增資認股繳款
    通知書、資產負債表、證券公司客戶餘額資料查詢表、臺北
    市政府營利事業登記證元大京華證券證券存摺、財政部台北
    市國稅局核准剩餘財產分配請求函、陳永祥彰化銀行三重分
    行股票帳戶入帳紀錄、陳永祥彰化銀行外幣帳戶、陳永祥花
    旗銀行外幣帳戶、陳永祥彰化銀行雙園分行存摺、彰化銀行
    取款憑條、陳詩尹彰化銀行存款憑條、陳永祥彰化銀行雙園
    分行取款及匯款憑條、花旗銀行轉帳單、交易憑條、陳詩尹
    彰化銀行雙園分行存摺、彰化銀行取款憑條、陳詩仁存款憑
    條、陳詩尹彰化銀行雙園分行取款憑條、雜誌社帳戶存款憑
    條、李珊容之聯邦銀行綜合存款存摺存摺、及原審95年度訴
    字第1376號刑事判決、本院96年度上訴字第2068號刑事判決
    為證（見原審卷第1卷第12頁至第49頁、第61頁、本院重家
    上字第18號卷第1卷第83頁、第152頁至第153頁），且為上
    訴人所不爭執，自堪信為真實。至被上訴人主張上訴人有侵
    害其等自陳永祥所繼承之遺產，及上訴人有侵害被上訴人陳
    詩介、陳詩尹、陳詩濤前揭私人存款，請求上訴人應回復遺
    產原狀及賠償被上訴人陳詩介、陳詩尹、陳詩濤之損害，暨
    請求分割遺產，則均為上訴人所否認，並以前揭情詞置辯。
    經查：
（一）按繼承人有數人時，在分割遺產前，各繼承人對於遺產全
      部為公同共有，為民法第1151條所明定。繼承人因繼承而
      取得之遺產，於受侵害時，其所生之損害賠償債權，乃公
      同共有債權。此損害賠償債權既為全體繼承人公同共有，
      則繼承人即公同共有人中一人或數人，請求侵害者就自己
      可分得之部分為給付，即非法之所許。本件被上訴人主張
      上訴人有侵害其等本於應繼分可取得之遺產包括原審主張
      之1,336萬5,754元及在本院追加之182萬4,216元，故提起
      本訴及先位之訴，請求上訴人應返還彼等上開遺產及給付
      法定遲延利息。惟查兩造均不爭執其等就陳永祥之遺產尚
      未進行分割，故各繼承人對於遺產全部為公同共有，繼承
      人因繼承而取得之遺產，於受侵害時，其所生之損害賠償
      債權，乃公同共有債權。此損害賠償債權既為全體繼承人
      公同共有，則被上訴人於遺產尚未分割前，依法僅得請求
      上訴人將侵奪之遺產回復原狀，並返還全體繼承人，乃被
      上訴人竟按其等應繼分比例計算其等可分得金額，而僅請
      求上訴人將被上訴人之應繼分總額回復原狀並返還被上訴
      人公同共有，於法自有未合。故被上訴人就請求上訴人給
      付1,336萬5,754元及追加先位請求上開金額之利息及給付
      182萬4,216元本息之先位之訴部分，均屬無據，不應准許
      。
（二）上訴人雖不爭執有未經被上訴人陳詩介、陳詩尹、陳詩濤
      同意，逕行領取被上訴人陳詩介彰化銀行南三重分行帳戶
      內16萬0,470元及17萬8,558元，被上訴人陳詩尹彰化銀行
      雙園分行帳戶領取175萬5,722元（即688萬元加8萬5,711
      元再扣減屬於遺產之520萬元以及原審判決駁回確定之9,
      989元後之餘額），自被上訴人陳詩濤彰化銀行雙園分行
      帳戶領取221萬3,170元（即219萬元加上2萬3,170元），
      惟抗辯上開款項均為陳永祥之遺產，且陳永祥立有遺囑，
      表示陳永祥死後名下所有財產及放在被上訴人陳詩介彰化
      銀行、元大證券帳戶的現金、股票以及放在被上訴人陳詩
      尹、陳詩濤名下之元大及保誠投信之基金等遺產皆歸其所
      有，故不構成侵權行為云云。經查，被上訴人陳詩介、陳
      詩尹、陳詩濤均陳稱上訴人所盜領之上開金額均係彼等私
      人之存款，並非遺產。而按個人名下之銀行帳戶存款，屬
      其私人所有乃一般常態，為他人寄存者，則屬變態，故依
      舉證責任分配之法則，自應由主張此項變態事實負舉證責
      任以實其說。上訴人雖提出上有陳永祥簽名之遺囑為證（
      見原審卷第1卷第100頁）。惟被上訴人否認上開遺囑為真
      正，經查：
   1、上開遺囑上之陳永祥簽名雖經原審送請法務部調查局鑑定
      結果，認其簽名特徵與陳永祥生前留存於彰化銀行業務往
      來申請書暨顧客資料卡、郵政儲金匯業局郵政劃撥金立帳
      申請書、彰化銀行業務往來申請書、印鑑卡暨顧客資料卡
      、花旗銀行開戶申請書個人戶、個人資料利用確認及同意
      書、存款總約定書補充約定、存款總約定書、住院同意書
      、住院陪病須知及同意書、檢查治療同意書等文件原本上
      之「陳永祥」簽名相符，有法務部調查局94年4月29日調
      科貳字第09400195780號鑑定通知書暨鑑定分析表各1份在
      卷可稽（見原審卷第1卷第100頁、第260頁至第261頁）。
      然經核系爭遺囑中「立遺囑人欄」及其下陳永祥之簽名，
      並未緊臨遺囑本文之後書寫，其間另空一行，致立遺囑日
      期須擠出稿外之書寫方式，顯與一般書立正式文書，簽名
      之位置多緊接本文尾端末行之格式相悖，再參諸被上訴人
      陳稱：陳永祥生前病發初期，為處理公務之必要，曾簽出
      數張載有空白簽名之信紙等語，及其等所提出之信紙影本
      為證（見原審卷第1卷第244頁），核與系爭遺囑上陳永祥
      簽名之形式及位置，幾乎相符。故本件縱認遺囑書上陳永
      祥的簽名經鑑定為真正，惟該簽名之真意是否確在簽認遺
      囑，抑如被上訴人所述係生前為處理公務之必要而事先所
      為之空白簽名，仍有探究之必要。
   2、系爭遺囑之內容係將陳永祥之遺產幾乎全分歸上訴人所有
      ，故對上訴人極為有利。惟兩造於92年12月11日共同製作
      遺產分割協議書，並持向臺北市建成地政事務所申請登記
      時（見原審卷1宗第110頁、第2卷第298頁），上訴人竟未
      曾提出系爭遺囑，以作為有利於己之主張。嗣於94年7、8
      月間，證人即上訴人之舅舅林為鈞就遺產為兩造協調時，
      上訴人亦未提出系爭遺囑，僅對被上訴人陳詩介提出之財
      產清冊有一點小意見等情，亦經證人林為鈞在原審到場證
      述明確（見原審卷第2卷第266頁反面）。故若系爭遺囑為
      真，上訴人竟於申報遺產、完納稅捐、分配剩餘財產、第
      一次協議分割時，均未提出，顯與常情有違。
   3、系爭遺囑之代筆人乃上訴人配偶王詩維之妹王詩蕙，見證
      人為王詩維之兄王人杰及妹王詩嫄，除上訴人外，全無陳
      永祥之配偶及其他至親子女即被上訴人，甚至與陳永祥感
      情甚篤並於陳永祥住院期間前往探視之胞妹林陳積文，亦
      未見證上開遺囑之作成，故本件遺囑見證人員之安排，顯
      有違常情。又證人王詩蕙、王詩嫄、王人杰固證稱系爭遺
      囑成立之經過。惟該三位證人為上訴人配偶王詩維之娘家
      親人，自難期其等證詞之公正。且證人王詩蕙證稱立遺囑
      當日為92年7月22日（見原審卷第1卷第281頁），與系爭
      遺囑之日期92年7月23日並不相符。證人王詩嫄證稱當天
      其父母到桃園等其下午5點多下班會合，遺囑簽完後陳永
      祥把遺囑拿走了等語（見原審卷第1卷第280頁反面）；亦
      與證人王詩蕙證稱：至桃園上班的地方接王詩嫄，大概是
      晚上6、7點，簽完遺囑後，陳永祥將遺囑交給上訴人等語
      不符（同前卷第281頁）。證人王人杰對於陳永祥病房裡
      面的位置，亦推稱不記得云云（見同前卷第285頁反面）
      ，益見難以證人王詩蕙、王詩嫄、王人杰之證詞，為有利
      上訴人之證明。此外，上訴人配偶王詩維亦自承：陳永祥
      生病時，被上訴人林靜梅是照顧最多的人，其照顧陳永祥
      的時間並不多等語（見原審第1卷第312頁反面），與上訴
      人辯稱：因陳永祥認為要感謝伊及王詩維的照顧，尤其是
      王詩維，王詩維照顧最費心，才未和被上訴人商量而直接
      找王詩維及其娘家親人見證立遺囑云云，相互齟齬。
   4、綜上，被上訴人主張系爭遺囑並非真正，應為可取。而刑
      事法院就此部分亦採相同認定（見本院重家上字卷第1卷
      第83頁至第92頁及第152頁至第162頁所附之原審95年度訴
      字第1376號刑事判決、本院96年度上訴字第2068號刑事判
      決）。此外，上訴人復始終不能舉證證明被上訴人陳詩介
      、陳詩尹、陳詩濤上開銀行帳戶內之存款均係陳永祥遺產
      ，且陳永祥立有遺囑表示均由其取得該遺產，則其所為此
      部分之抗辯，即非可取。又被上訴人陳詩介、陳詩尹、陳
      詩濤均未將其等上開銀行帳戶之存摺及印章交付上訴人，
      供上訴人領款之用，而上訴人竟擅自盜用上開存摺及印章
      向銀行取款，並將取得之款項予以占有使用，自應認被上
      訴人陳詩介、陳詩尹、陳詩濤主張上訴人有民法第184條
      第1項規定之侵權行為為可取。從而，彼等請求上訴人應
      給付被上訴人陳詩介33萬9,028元，給付被上訴人陳詩尹
      175萬5,722元，給付被上訴人陳詩濤221萬3,170元，及追
      加請求均自起訴狀繕本送達翌日即93年12月21日起至清償
      日止，按年息百分之5計算之法定遲延利息，洵屬有據，
      應予准許。
   5、至證人呂麗雯、范依中、吳鴻逸在本院前審到場所作之證
      詞均係聽聞（見本院重家上字卷第1卷第95頁、第103頁至
      第104頁、第140頁至第141頁），均非在醫院現場親自見
      聞陳永祥書立遺囑，自不足據為證明。證人即上訴人岳母
      林宣伯雖證稱：有目擊陳永祥在遺囑上簽名云云，惟其既
      在場卻未在遺囑上簽名，復完全無法記得當時病房大小、
      病床位置、及在場人數（見本院前揭卷第1卷第110頁至第
      111頁），亦與常情不符，難據為有利於上訴人之認定。
      附此敘明。
（三）被上訴人主張如附表二編號1至21及36所示（即附表一所
      示項目除車號ＥＨ1828號汽車外，按該汽車已報廢無價值
      ，故兩造已同意不列入遺產分配）之財產均為陳永祥之遺
      產，扣除被上訴人林靜梅已主張之夫妻賸餘財產分配金額
      671萬0,193元後（按被上訴人雖主張672萬元，惟依財政
      部國稅局之認定應為671萬0,193元─見原審卷第1卷第37
      頁，故此部分之扣減應依國稅局之認定），兩造各自之應
      繼分約為523萬7,639元，而上訴人已持有遺產1,991萬5,9
      12元，顯有溢收，被上訴人則均未取得足額，故備位主張
      依民法第1164條規定分割上開遺產後，上訴人應將其溢收
      之遺產部分，給付被上訴人林靜梅差額350萬7,053元，被
      上訴人陳詩介差額523萬7,639元，被上訴人陳詩尹差額12
      0萬7,639元，被上訴人陳詩濤差額523萬7,639元。惟為上
      訴人所否認，並抗辯尚應包括如附表二編號22至33所示之
      財產，以及陳永祥有書立系爭遺囑表示不再分配遺產予被
      上訴人林靜梅及陳詩濤云云。經查：
   1、上訴人就被上訴人所主張陳永祥之遺產如附表二編號1至
      21、編號36所示項目及金額，除抗辯編號8之金額應為800
      多萬元而非689萬4,016元外，均無意見（見本院卷第1卷
      第169頁反面及第170頁之準備程序筆錄、198頁之民事上
      訴理由狀），堪認附表二編號1至7、編9至21所示之財產
      確為遺產。惟上訴人另稱遺產尚應包括附表二編號22至33
      所示財產部分，則為被上訴人所否認。經查：
    92年7月26日陳永祥死亡時，附表二編號8所示之花旗銀行
      板橋分行存款餘額證明書記載外幣金額總計新臺幣512萬
      4,893元，其中美金5萬2,377.74元（見本院卷第1卷第42
      頁之存款餘額證明書），而國稅局核定之價額亦為新臺幣
      512萬4,893元（見本院卷第1卷第180頁之遺產稅額免證明
      書）。均與上訴人所辯係800萬元相差甚多，堪認上訴人
      此部分所辯，並非可取。至上開存款餘額證明書所載美金
      5萬2,377.74元於上開帳戶92年8月7日之對帳單則顯示美
      金有10萬3,806.75元，顯增加5萬1,429美金，故應加計該
      部分之外幣存款，則按陳永祥死亡時之美金折算新臺幣匯
      率即1:34.40計算，可得新臺幣176萬9,158元（未滿元者
      ，四捨五入）。因此，於加計上開增加之美金存款後，花
      旗銀行板橋分行存款外幣金額應為689萬4,051元，亦非被
      上訴人所主張之689萬4,016元。
    上訴人雖抗辯附表二編號22至33亦均為陳永祥遺產云云，
      惟查編號22及編號28之不動產所登記之所有權人均非陳永
      祥，而分別係陳詩濤、陳詩介，此為兩造所不爭執。上訴
      人雖以被上訴人林靜梅曾於刑事法院審理時到場證稱：「
      （被告即上訴人陳詩仁問：加拿大屬於我父親的遺產有多
      少？）我們是投資移民，到期後還給我們，我陸續有拿錢
      給陳詩濤，還有買房子。」，指陳詩濤名下之加拿大不動
      產為陳永祥所購買，惟上訴人所引被上訴人林靜梅之上開
      證詞，係稱其拿錢出來，並非指陳永祥，故已難據為認定
      陳永祥有購買上開加拿大房子。況縱認陳永祥生前有購買
      ，惟其登記在陳詩濤名下之原因亦非必為借名登記，亦有
      可能係贈與或其他原因，故上訴人仍須舉證證明之。惟被
      上訴人就上開不動產確係陳永祥所購買且並非贈與被上訴
      人陳詩濤等相關事實，均不能再提出其他積極證據資料以
      實其說，則其所為此部分之抗辯，自非可取。次查上訴人
      另提出遺產清單，直指其上記載大倉庫之不動產即為陳詩
      介名下之不動產，以資證明上開不動產乃陳永祥之遺產。
      惟被上訴人否認上開清單所載者即為陳永祥遺產，而查上
      訴人所提出之3紙遺產清單，規格均不一致，且有打字印
      刷體（下稱清單1、2），及手寫體（下稱清單3），且記
      載並無連貫，亦不完整，即清單1並無財產明細，僅有金
      額，清單2未見被上訴人陳詩濤之財產明細，清單3則未見
      被上訴人陳詩濤及上訴人之財產（見本院重家上字卷第1
      卷第46頁至第48頁），復全無任何可得辨識大倉庫即為編
      號28所示不動產之資料（同前揭卷頁），故上開清單仍難
      據為有利於上訴人此部分抗辯之認定。
    上訴人另稱附表二編號23及24之投資移民基金、加拿大帝
      國銀行基金，乃陳永祥於85年及86年間匯入加拿大，並由
      被上訴人陳詩濤代管，附表二編號25至33之基金、定存、
      股票等項，均係陳永祥所有但信託在各該被上訴人名下，
      均屬陳永祥之遺產，又縱認係陳永祥生前贈與，亦應依法
      歸扣云云。惟上訴人就此部分之抗辯亦僅提出前揭遺產清
      單為憑，除此之外，並不能提出其他證據資料以證明上開
      財產確係陳永祥所有，且與被上訴人間係存在信託借名關
      係，或係生前贈與但符合民法第1173條第1項前段之歸扣
      要件規定，即屬因結婚、分居或營業而為之生前贈與。而
      上開遺產清單因內容不確實，不得據為有利於上訴人之認
      定，已如前述，故應認上訴人所為此部分之抗辯，仍非可
      取。
   2、綜上，陳永祥之遺產應為如附表二編號1至22及編號36，
      其總額3,290萬8,233元，扣除被上訴人林靜梅之剩餘財產
      差額分配請求權671萬0,193元後，餘額為2,619萬8,040元
      ，則依兩造之應繼分比例即各為1/5計算結果，各繼承人
      應分得之金額為523萬9,608元，是被上訴人林靜梅可分得
      之金額為1,194萬9,801元（即剩餘財產差額分配額671萬
      0,193元+應繼分分配金額523萬9,608元=1,194萬9,801元
      ），其餘被上訴人及上訴人可取得之金額則均為523萬9,
      608元。又為免互相追索，各該款項以分歸各持有人為宜
      ，再由多分者以金錢找補，即如附表一所示。次查上訴人
      已持有總計1,991萬5,947元之遺產金額及巧新股票50張，
      被上訴人陳詩尹已持有403萬元，被上訴人林靜梅已持有
      845萬0,586元，其餘被上訴人則均未持有任何遺產（如附
      表一所示），故上訴人應給付被上訴人林靜梅349萬9,215
      元、被上訴人陳詩尹120萬9,608元、陳詩介523萬9,608元
      、陳詩濤523萬9,608元。從而，被上訴人請求上訴人給付
      被上訴人林靜梅349萬9,215元、被上訴人陳詩介523萬7,
      639元、被上訴人陳詩尹120萬7,639元、被上訴人陳詩濤
      523萬7,639元，及均自追加備位聲明繕本送達之翌日即96
      年4月28日起至清償日止，按年息百分之5計算之利息，洵
      屬有據，應予准許。逾此範圍之請求，則屬無據，不應准
      許。
   3、至上訴人抗辯陳永祥有書立系爭遺囑表示不再分配遺產予
      被上訴人林靜梅及陳詩濤云云。因上訴人所提出之遺囑難
      認為真實，已如前述，故其此部分抗辯，仍非可取。
四、綜上所述，被上訴人請求上訴人給付被上訴人陳詩介33萬
    9,028元，給付被上訴人陳詩尹175萬5,722元，給付被上訴
    人陳詩濤221萬3,170元部分，均屬有據，應予准許。從而，
    原審就上開命上訴人給付本金部分之判決，並無不合。上訴
    論旨指摘原判決此部分不當，求予廢棄改判，為無理由；至
    被上訴人請求上訴人應給付被上訴人1,336萬5,757元部分，
    則非有據，不應准許。從而，原審就上開命上訴人給付被上
    訴人之判決部分，尚有未洽。上訴論旨指摘原判決此部分不
    當，求予廢棄改判，為有理由。又被上訴人追加之訴，先位
    請求上訴人應就上開命上訴人就被上訴人陳詩介、陳詩尹、
    陳詩濤侵權行為損害賠償本金部分加計給付自起訴狀繕本送
    達翌日即93年12月21日（見原審卷第1卷第70頁之送達證書
    ）起至清償日止，按年息百分之5計算之利息，亦屬有據，
    應予准許；其餘本金及利息請求，則屬無據，不應准許；備
    位請求上訴人給付被上訴人林靜梅349萬9,215元，被上訴人
    陳詩介523萬7,639元，陳詩尹120萬7,639元，被上訴人陳詩
    濤523萬7,639元，及均自追加備位聲明繕本送達翌日即96年
    4月28日（見本院重家上更(一)字卷第1卷第98頁之準備程序筆
    錄）起至清償日止，按年息百分之5計算之利息，亦為有據
    ，應予准許，逾此範圍之請求，則非有據，不應准許。又被
    上訴人就其追加請求部分，陳明願供擔保，請准宣告假執行
    ，經查其等勝訴部分，核無不合，爰酌定相當擔保金額宣告
    之。
五、據上論結，本件上訴人之上訴為一部有理由，一部無理由，
    被上訴人追加之訴為一部有理由，一部無理由，依民事訴訟
    法第463條、第449條第1項、第450條、第78條、第79條、第
    390條第2項，判決如主文。
中    華    民    國    100     年    5    月    10   日
                    民事第十六庭
                        審判長法  官  王聖惠
                              法  官  呂淑玲
                              法  官  謝碧莉
正本係照原本作成。
如不服本判決，應於收受送達後20日內向本院提出上訴書狀，其
未表明上訴理由者，應於提出上訴後20日內向本院補提理由書狀
（均須按他造當事人之人數附繕本）上訴時應提出委任律師或具
有律師資格之人之委任狀；委任有律師資格者，另應附具律師資
格證書及釋明委任人與受任人有民事訴訟法第466 條之1第1項但
書或第2項（詳附註）所定關係之釋明文書影本。
中    華    民    國   100    年    5     月    12    日
                              書記官  李翠齡
附註：
民事訴訟法第466條之1（第1項、第2項）：
對於第二審判決上訴，上訴人應委任律師為訴訟代理人。但上訴
人或其他法定代理人具有律師資格者，不在此限。
上訴人之配偶、三親等內之血親、二親等內之姻親，或上訴人為
法人、中央或地方機關時，其所屬專任人員具有律師資格並經法
院認為適當者，亦得為第三審訴訟代理人。